【裁判字號】    98,訴,94
【裁判日期】    980420
【裁判案由】    確認董事委任關係不存在
【裁判全文】
臺灣新竹地方法院民事判決                98年度訴字第94號
原      告  乙○○
訴訟代理人  林思銘律師
複代理人    丙○○
被      告  邁斯特科技股份有限公司
法定代理人  甲○○
上列當事人間請求確認董事委任關係不存在事件，本院於民國98
年4 月6 日辯論終結，判決如下：
    主  文
確認原告與被告間之董事委任關係不存在。
訴訟費用由被告負擔。
    事實及理由
壹、程序方面：
    按公司經中央主管機關撤銷或廢止登記者，應行清算程序；
    又股份有限公司之清算，以董事為清算人，但公司法或章程
    另有規定或股東會另選清算人時，不在此限，此觀公司法第
    26條之1 規定準用同法第24條規定及公司法第322 條第1 項
    規定即明。次按股份有限公司應由董事長對外代表公司，惟
    公司與董事間訴訟，除法律另有規定外，則由監察人或股東
    會所選任之人代表公司為訴訟，公司法第208 條第3 項、第
    213 條定有明文，其立法目的乃恐董事長代表公司對董事起
    訴，難免有循私之舉。若公司已解散行清算程序，公司董事
    雖不得以董事身分執行職務，而應由清算人執行清算事務，
    但公司之清算，原則上以董事為清算人，除非公司法或章程
    另有規定或股東會另選清算人時，不在此限（公司法第322
    條第1 項）。且清算人於執行清算事務範圍內，除另有規定
    外，其權利義務與董事同（公司法第324 條）。是董事原則
    上應為清算人，且清算人之權利義務與董事同，則董事以清
    算人身分對董事為訴訟，亦難免有循私之舉。依同一法理，
    仍不宜由董事以清算人身分對董事為訴訟。再查清算中，公
    司股東會與監察人依然存續，對董事之訴訟依法仍應由監察
    人或股東會所選任之人代表公司為之，始為適法（最高法院
    94年台上字第230 號裁判意旨參照）。經查，本件被告邁斯
    特科技股份有限公司（以下簡稱：被告公司）業於民國97年
    12月17日，經中央主管機關經濟部以97年12月17日經授中字
    第09735269290 號函廢止登記在案，此有被告公司之變更登
    記表1 件附卷可稽，依上開規定，即應行清算程序。又本件
    係屬公司與董事間之訴訟，揆諸前揭說明，即應以被告監察
    人甲○○為本件訴訟之被告法定代理人，始為適法，而此部
    分業經原告於98年3 月13日陳報更正，自應准許，合先敘明
    。又甲○○雖陳稱其已於96年間辭職，提出經濟部函、郵局
    存證信函、回執為證，然甲○○與被告公司間監察人委任關
    係是否確已不存在，其間是否尚有糾葛等情，尚未經法院判
    決確認，無從認定其與被告公司間監察人委任關係已不存在
    ，且按公司設立登記後，有應登記之事項而不登記，或已登
    記之事項有變更而不為變更之登記者，不得以其事項對抗第
    三人。公司法第12條定有明文。被告公司之董事長翁許源到
    庭陳稱：我們公司還沒有向法院聲請清算程序，因為還有土
    地廠房的問題，所以還沒有聲請清算，我們也沒有向經濟部
    聲請變更監察人（見本院98年4 月6 日言詞辯論筆錄），並
    有前開被告公司變更登記表可佐，是以原告以甲○○為被告
    公司之法定代理人，程序並無不合，應予准許。（至於原告
    追加被告公司之法定代理人翁許源，因翁許源為被告公司之
    董事長，亦為董事之一，依前開說明，原告對被告公司之本
    件訴訟，應以被告公司監察人甲○○為被告公司之法定代理
    人，即無須再以翁許源為被告之法定代理人，附此說明）
貳、實體方面：
一、原告起訴主張：
(一)、原告於民國98年1 月15日收到財政部台財稅字第0980081149
    號函告知：邁斯特科技股份有限公司欠繳稅捐及罰緩等新台
    幣16,958,681元，原告為該公司之董事，故依法轉請內政部
    入出國及移民署限制出境等語云云。然原告與被告公司之董
    事委任關係業已於94年11月10日終止，爰依法提起訴訟，請
    求鈞院確認原告與被告公司董事委任關係自94年11月11日起
    不存在。原告與被告公司之負責人翁許源先生為前一家公司
    同事，後經其邀約而投資，並於89年7 月5 日起擔任被告公
    司協理一職，後因被告公司向銀行借款需要有會議記錄簽名
    ，原告方知其有擔任被告公司董事之職，然董事與公司之關
    係依公司法第192 條第4 項，除公司法另有規定外係屬委任
    關係，復依民法第549 條第1 項規定當事人之任何一方得隨
    時終止委任契約，是以董事辭職並不需股東會或董事會之決
    議為生效要件。原告於94年11月10日便已申請辭職被告公司
    董事一職，依民法第549 條第1 項規定，其與被告公司之委
    任關係於94年11月10日業已終止，另依經濟部950125經商第
    9502001800號函：「…按公司董事與公司間之關係，係民法
    上之委任關係，董事辭職之意思表示到達公司時即發生辭職
    之效力，至於其意思表示是否已達相對人了解之狀況，係屬
    事實認定問題，如有爭議，應循司法途逕解決；又公司登記
    非生效要件，故董事辭職是否生效與公司登記係屬二事…。
    」，可知，原告辭去董事後，雖被告公司未為變更登記，但
    仍不影響原告與被告公司委任契約解除之成立。此外，公司
    登記事項如有變更，亦應由被告公司之負責人辦理，被告公
    司負責人如不依規定期限辦理登記者，應由主管機關責令限
    期改正外，處以罰鍰（公司法第387 條參照），並不影響已
    終止之委任關係。是故原告與被告公司之董事委任關係於94
    年11月10日業已終止，此項事實甚為明確。
(二)、原告既已於94年11月10日終止與被告公司董事之委任關係，
    其當然亦非公司法第8 條之公司負責人，然被告公司負責人
    遲未為變更登記，主管機關卻採消極作為，未限期改正、亦
    未處以罰緩，造成被告公司之後進行清算時，便逕行依公司
    法第322 條，以並非董事之聲請人為法定清算人，造成原告
    被財政部依稅捐稽徵法第24條第3 項認定其為負責人而限制
    出境，經濟部之消極作為所造成之不利益後果，卻必須由原
    告承擔，對於原告實為不公之對待、其權益亦受到重大損失
    。因原告與被告公司之董事委任關係於94年11月10日業已終
    止，而不為公司法第8 條之公司負責人，並不因被告公司負
    責人未為變更登記而有任何影響，且被告公司負責人未為變
    更登記，經濟部依法應為限期改正、罰緩，卻未為之，造成
    原告嗣後於被告公司清算時被列為法定清算人，進而被財政
    部認其亦為稅捐稽徵法第24條之「營利事業之負責人」。然
    原告終止與被告董事委任關係早已成立生效，而非公司之負
    責人，財政部實不能將聲請人逕依稅捐稽徵法第24條限制出
    入境，乃屬當然之理。綜上所述，被告公司之負責人未依法
    為變更登記，而經濟部亦未依法行政，造成原告仍列為被告
    公司之董事，而成為法定清算人，此項不利益亦不應由原告
    承擔。再者，原告終止董事委任關係於94年11月10日確係生
    效成立，早非被告公司之負責人，請求確認原告與被告公司
    蕫事委任關係已於民國94年11月10日終止，自民國94年11月
    11 日 起董事委任關已不存在。
(三)、按股份有限公司應由董事長對外代表公司，惟公司與董事間
    訴訟，除法律另有規定外，則由監察人或股東會所選任之人
    代表公司為訴訟，公司法第208 條第3 項、第213 條定有明
    文，其立法目的乃恐董事長代表公司對董事起訴，難免有循
    私之舉。若公司已解散行清算程序，公司董事雖不得以董事
    身分執行職務，而應由清算人執行清算事務，但公司之清算
    ，原則上以董事為清算人，除非公司法或章程另有規定或股
    東會另選清算人時，不在此限（公司法第322 條第1 項）。
    且清算人於執行清算事務範圍內，除另有規定外，其權利義
    務與董事同（公司法第324 條）。是董事原則上應為清算人
    ，且清算人之權利義務與董事同，則董事以清算人身分對董
    事為訴訟，亦難免有循私之舉。依同一法理，仍不宜由董事
    以清算人身分對董事為訴訟。再查清算中，公司股東會與監
    察人依然存續，對董事之訴訟依法仍應由監察人或股東會所
    選任之人代表公司為之，始為適法。（最高法院94年度台上
    字第230 號判決參照）本件原告原為被告邁斯特科技股份有
    限公司之董事，俟於94年11月10日辭去董事一職，惟因被告
    公司漏未辦理變更登記，致原告於辭職後，登記名義上仍屬
    董事，為此，原告提起本件確認董事委任關係不存在之訴，
    仍屬董事與公司間之訴訟。又被告公司業經經濟部廢止登記
    在案，依公司法第26條之1 之規定，公司經廢止登記準用同
    法第24條至26條之規定，即應行清算，且於清算範圍內，視
    為尚未解散（廢止）。再依上開最高法院判決之見解，本件
    被告公司之法定代理人應為監察人甲○○（參見被告公司變
    更登記表），據此陳報更正被告公司法定代理人為甲○○，
    因尚未變更登記，仍以甲○○為被告法定代理人。依公司法
    第12條，因為監察人未做變更登記，不得對抗第三人，並請
    追加翁許源為法定代理人。
(四)、爰聲明：1 、請求確認原告乙○○與被告邁斯特科技股份有
    限公司蕫事委任關係已於94年11月10日終止，自94年11月11
    日起董事委任關係不存在。2 、訴訟費用由被告負擔。
二、被告方面：
    我（甲○○）已經在96年辭職。我是用存證信函告訴公司負
    責人要請辭。
三、得心證之理由：
(一)、按確認法律關係之訴，非原告有即受確認判決之法律上利益
    者，不得提起之，民事訴訟法第247 條定有明文。所謂即受
    確認判決之法律上利益，係指法律關係之存在與否不明確，
    原告主觀上認其在法律上之地位有不妥之狀態存在，且此種
    不妥狀態，能以確認判決將之除去者而言（最高法院52年臺
    上字第1237號判例意旨參照）。次按「上訴人訴請確認兩造
    間董事長之委任關係不存在部分，已獲勝訴判決，其自可於
    判決確定後單獨持向主管機關申請變更登記，無請求被上訴
    人協同辦理之必要，其仍請求被上訴人協同辦理塗銷登記，
    欠缺權利保護要件」（最高法院89年台上字第1146號判決意
    旨可資參照）。查本件原告主張其於94年11月10日便已申請
    辭職被告公司董事一職，原告與被告公司之董事委任關係業
    已於94年11月10日終止，其已非被告公司董事，而被告公司
    業於97年12月17日為經濟部廢止公司登記在案等情，業據其
    提出被告公司之變更登記表影本1 份為證，原告因列名為公
    司董事而遭限制出境，難認其就上開法律關係之存否無所爭
    執，倘原告能取得本件確認之訴之勝訴判決，除得持以向主
    管機關辦理董事之變更登記外，亦可除去依公司法第23條第
    1 項、第161 條之1 第2 項、第172 條之1 第6 項、第209
    條第5 項、第259 條、第267 條第7 項、第279 條第3 項及
    第331 條第5 項等基於董事地位（公司負責人）之規定而可
    能負擔法律責任之不安狀態。從而，原告提起本件確認之訴
    ，應認有即受確認之法律上利益，合先敘明。
(二)、次按公司與董事間之關係，除本法另有規定外，依民法關於
    委任之規定，公司法第192 條第3 項定有明文，是公司之董
    事與公司間之關係，要屬委任關係無疑。查本件原告主張之
    前揭事實，業據其提出離職申請書、經濟部950125經商第95
    02001800號函為證。被告公司之董事長（即代表人）翁許源
    具狀稱：原告於94年11月30日確已辭去被告公司董事一職，
    起訴事實係真正。而被告公司之監察人甲○○到庭就原告主
    張之前開事實亦未有爭執，堪信原告上開主張為真實。從而
    ，原告主張兩造間已無董事之委任關係存在等語，應屬有據
    。
(三)、綜上所述，本件原告起訴請求確認原告與被告間董事之委任
    關係不存在，為有理由，應予准許。
四、本件判決事證基礎已臻明確，兩造其餘攻擊防禦方法及未經
    援用之證據於判決結果已不生影響，爰不再一一論述，併予
    指明。
五、據上論結，本件原告之訴為有理由，依民事訴訟法第78條，
    判決如主文。
中    華    民    國    98    年    4     月    20    日
                  民事第一庭    法  官  林麗玉
以上正本係照原本作成
如對本判決上訴，須於判決送達後20日內向本院提出上訴狀
中    華    民    國    98    年    4     月    20    日
                                書記官  陳思璟


司法院資訊處製作；財團法人民間司法改革基金會備份。
